【裁判字號】    95,台上,445
【裁判日期】    950316
【裁判案由】    確認信徒大會決議無效等
【裁判全文】
最高法院民事判決              九十五年度台上字第四四五號
    上  訴  人  甲○○
    訴訟代理人  林瑞富律師
    被 上訴 人  乙○○○○○.
    兼上列一人
    法定代理人  丙○○
    共      同
    訴訟代理人  林財生律師
上列當事人間請求確認信徒大會決議無效等事件，上訴人對於中
華民國九十三年四月六日台灣高等法院第二審判決（九十二年度
上字第一二八號），提起上訴，本院判決如下：
    主  文
原判決廢棄，發回台灣高等法院。
    理  由
本件上訴人主張：伊為台北市登記有案之募建寺廟即被上訴人乙
○○○○○（下稱圓覺寺）之信徒，圓覺寺於民國九十一年五月
七日召開信徒大會（下稱系爭信徒大會），決議追認顏厚財等一
百零七人之信徒資格，將鄭江等十五名舊信徒列報異動，並通過
其寺廟之組織章程（下稱章程）修訂，取消信徒大會之設計，另
行成立住眾會，管理寺廟一切財產及行使財產處分議決權、年度
收支決算之審訂等重要事項，而住眾會成員資格之取得，則須經
住持認定；並廢除管理委員會，僅設住持及管理人一人，綜理一
切寺務，住持並得掌管寺廟財產並監督經費收支運用。惟圓覺寺
管理委員會於八十九年四月十一日並未舉行會議，亦無會議紀錄
，更無審核通過被上訴人丙○○為信徒，故丙○○根本不具信徒
、管理委員或管理人之身分。縱有開會，該次會議自始即為非法
無效之會議，則丙○○亦不可能取得信徒身分。何況，圓覺寺於
九十年四月十日時有信徒五十六名，但該次信徒大會僅有三十四
人出席，其中尚有九人為新申請加入者，故斯時具有信徒資格出
席會議者僅十二人，自未達法定開會人數，故丙○○亦未取得管
理委員身分無疑。又管理人係由管理委員中互選之，丙○○既未
取得管理委員之身分，即無從取得管理人之身分無疑。為此，求
為判決〔先位聲明〕確認圓覺寺系爭信徒大會決議無效；〔備位
聲明〕撤銷系爭信徒大會決議｛經第一審為其先、備位全部敗訴
判決後，上訴人表明僅對先位聲明部分上訴，並於原審追加丙○
○為被告後變更聲明求為判決：確認丙○○與圓覺寺間信徒、管
理委員會委員、住持、管理人等法律關係不存在｝。
被上訴人則以：依伊寺廟章程第四條規定，申請加入為伊寺廟信
徒者，僅經管理委員會審查通過，報請主管機關核備後，即為信
徒，並無須經信徒大會追認之必要。「台北市寺廟信徒異動須知
」，僅為補充性之行政指導規範，無逾越宗教團體章程效力，自
無於章程規定外另加該一條件之理論依據。況丙○○於八十九年
四月間經伊寺廟管理委員會通過為信徒，並經主管官署核備而取
得信徒身分，復於九十年四月十日於伊寺廟信徒大會中，與上訴
人同時受推為管理委員，同日信徒大會後，第六屆第一次管理委
員會議中，受選任當選為第六屆管理人，其取得信徒資格、擔任
管理委員及管理人完全符合圓覺寺章程之規定，而上訴人均有參
與其事（擔任記票人）而從未表示異議，嗣再起訴爭執，於法無
據等語，資為抗辯。
原審維持第一審所為上訴人敗訴之判決，駁回其上訴及追加之訴
，無非以：上訴人所欲確認者係屬身分之訴，雖其聲明仍用「法
律關係」之字樣，實屬身分之事實問題，而身分為法律關係發生
之原因，非屬法律關係之本身，如係提起確認法律關係基礎事實
存否之訴，須以不能提起他訴之情形時始得為之。上訴人並未釋
明其不能提起他訴，顯欠缺權利保護要件。何況，丙○○於八十
九年三月十八日捐獻三千元給圓覺寺，有感謝狀可證，復經該寺
管理委員會於八十九年四月十五日開會審查決議通過後，並報請
主管機關同意備查，丙○○已為該寺之信徒。嗣該寺於九十年四
月十日召開信徒大會，選舉第六屆管理委員，丙○○當選為管理
委員，任期為四年。並於同日召開之第六屆管理委員會第一次會
議，被推選為管理人，均無不合；惟丙○○於同日被推薦為住持
後，迄未據其提出有經信徒大會追認之證據，則丙○○擔任住持
顯然尚未完成章程所規定之聘任程序；上訴人主張丙○○非被上
訴人之住持，雖非無據，然因住持為一種身分，上訴人執意以身
分為確認之訴之訴訟標的，顯無權利保護之必要，不能准許等詞
，為其判斷之基礎。
惟按當事人在第二審為訴之變更，係撤回原訴而提起新訴者，原
訴已因訴之准許變更而視為撤回，第一審法院就原訴所為之判決
，因此失其效力，第二審法院僅得就變更之新訴審判，不得就第
一審之原訴更為裁判（本院六十六年台上字第三三二０號判例參
照）。查上訴人在第一審原僅係以圓覺寺為被告請求判決〔先位
聲明〕確認圓覺寺系爭信徒大會決議無效；〔備位聲明〕撤銷系
爭信徒大會決議。嗣提起第二審上訴後追加丙○○為被告後變更
聲明求為判決：確認丙○○與圓覺寺間信徒、管理委員會委員、
住持、管理人等法律關係不存在。核其在原審之聲明與其在第一
審之聲明已有變更，原審既准許上訴人上開聲明之變更，則就圓
覺寺部分應僅就合法變更後之新訴為裁判，而不得就已失效力之
第一審判決復為駁回上訴之判決，乃原審一方面准許上訴人為訴
之變更，復認上訴人之上訴為無理由將上訴人之上訴駁回，非無
違誤。又被上訴人提出之感謝狀（影本－見原審卷第二一五頁）
，係私文書，其上並未加蓋圓覺寺之寺廟或管理人或住持章，似
不能依民事訴訟法第三百五十八條第一項規定推定為真正，而原
審亦未特別提示令上訴人為辯論，亦不能依同法第三百五十七條
但書規定認上訴人已無爭執，而得免除被上訴人依該條本文規定
證明其真正之舉證責任，則原審未曉諭上訴人辯論其真正前，即
以該感謝狀（影本）為認定丙○○係圓覺寺合法信徒之基礎資料
，於法亦屬有違。末按原告提起確認法律關係基礎事實存否之訴
，雖以不能提起他訴訟者為限，但如得利用同一訴訟程序提起他
訴訟者，審判長「應」闡明之，為民事訴訟法第二百四十七條第
二項及第三項前段所明定。此項闡明之作用有助於上訴人是否有
得提起他訴訟而不能提起之發現，審判長如疏於此項闡明義務，
其踐行之訴訟程序難謂無重大瑕疵。查上訴人在原審言詞辯論期
日曾表明所請求確認者包括法律基礎及事實（見原審卷第二九０
、二九一頁），其真意如何？原審審判長未再為闡明以審認上訴
人有無他訴訟得提起而不能提起之情形，即以上訴人未經釋明不
能提起他訴訟，而認其追加之訴欠缺權利保護要件，予以駁回，
亦有未合。上訴論旨，執以指摘原判決為不當，求予廢棄，不能
認為無理由。
據上論結，本件上訴為有理由。依民事訴訟法第四百七十七條第
一項、第四百七十八條第二項，判決如主文。
中    華    民    國  九十五  年    三    月    十六  日
                      最高法院民事第八庭
                          審判長法官  朱  建  男
                                法官  顏  南  全
                                法官  許  澍  林
                                法官  鄭  傑  夫
                                法官  蘇  清  恭
      本件正本證明與原本無異
                                      書  記  官
中    華    民    國  九十五  年    三    月   三十   日
                                                      v


司法院資訊處製作；財團法人民間司法改革基金會備份。
